【裁判字號】    99,交聲,670
【裁判日期】    990430
【裁判案由】    交管條例聲異
【裁判全文】
臺灣板橋地方法院交通事件裁定         99年度交聲字第670號
原處分機關  交通部公路總局臺北區監理所
異  議  人
即受處分人  甲○○
上列異議人即受處分人因違反道路交通管理處罰條例案件，對於
交通部公路總局臺北區監理所於民國99年2 月23日以北監自裁字
第裁40-ZBP044980號所為之處分（原舉發案號：內政部警政署國
道公路警察局99年1 月12日公警局交字第ZBP044980 號）聲明異
議，本院裁定如下：
        主  文
原處分撤銷。
甲○○不罰。
    理  由
一、原處分意旨略以：異議人即受處分人甲○○於民國（下同）
    98年10月31日上午9 時51分許，駕駛車牌號碼8339-KC 號自
    用小客車，於行經國道高速公路楊梅收費站南下第8 車道時
    ，因「汽車行駛於應繳費之公路不依規定繳費（未申裝戶行
    駛電子收費車道）（98年10月31日9 時51分過違規地點，經
    通知補繳，繳費期限98年12月10日止未補繳）」之違規行為
    ，經臺灣區○道○○○路局國道公路警察局第二警察隊楊梅
    分隊協助內政部警政署國道公路警察局舉發，內政部警政署
    國道公路警察局以公警局交字第ZBP044980 號舉發違反道路
    交通管理事件通知單（下稱舉發通知單）逕行舉發，原處分
    機關於99年2 月23日以北監自裁字第裁40-ZBP044980號違反
    道路交通管理事件裁決書（下稱裁決書），依道路交通管理
    處罰條例第27條第1 項，及違反道路交通管理事件統一裁罰
    基準表之規定，裁處罰鍰新臺幣（下同）3,000 元。
二、聲明異議意旨略以：伊於98年10月31日駕駛車牌號碼8339-K
    C 號自用小客車，於行經國道高速公路時，因未申裝電子收
    費車內設備單元，卻誤闖ETC 車道，致未依規定繳費違規，
    然：（一）依行政程序法第72條第1 項之規定：「送達，於
    應受送達人之住居所為之」，是本件遠通電收公司之繳費通
    知，應以伊實際住居地為送達之地址，伊實際之住居地為「
    臺北縣林口鄉湖北村8 鄰5 號」，伊所收受其他之政府機關
    及民間機構予伊之通知、聯絡文件亦均係以該址為送達地址
    ，遠通電收公司之送達地址顯與伊住所不符，是以，伊確實
    未親自收到遠通電收公司之繳費通知，致伊因不知有此欠費
    情況而未能於繳費期限內繳納，然查，其他公民營機構之函
    文、通知，皆知要寄達伊本人住所以聯絡伊本人，是以，裁
    罰機關要查察伊本人住所並非難事，並非無法通知到伊本人
    ，自不該因無人領取該通知，即直接以寄存郵局草草結案，
    且據以為已完成送達程序而加重罰鍰，又伊於收到楊梅收費
    站回函後，已於99年2 月9 日補繳完成上開費用，除應繳交
    之費用40元之外，遠通電收公司另有加收「作業處理費用」
    50元，則繳費通知之寄送更應以服務為導向，實際聯絡到伊
    本人，然伊卻因此經裁處罰鍰新臺幣（下同）3,000 元，與
    應繳交之過路費用40元相較，處罰比例高達75倍，顯不符比
    例原則；（二）伊本件違規行為，業經公路監理機關依道路
    交通管理處罰條例第33條第3 項規定：「汽車行駛高速公路
    ，於駛進收費站時，未依標誌指示過站繳費」，處駕駛人60
    0 元罰鍰，伊已於98年12月31日繳交罰鍰600 元，然嗣後伊
    竟又收到裁處伊罰鍰3,000 元之裁決書，此同一違規事項是
    否不應「一罪多罰」，或應統合違規事項，一併通知受處分
    人，且伊既已繳納600 元之罰鍰，又怎會故意不繳交過路費
    ，而造成加重罰鍰為3,000 元。從而，本件罰鍰確實違反比
    例原則，且伊亦已繳清各項欠費，而遠通電收公司於寄送繳
    費單之過程又有上開行政瑕疵，是請求撤銷此不當之裁罰，
    爰為此聲明異議云云。
三、按汽車行駛於應繳費之公路、橋樑、隧道或渡輪，不依規定
    繳費者，處汽車所有人或駕駛人3,000 元以上6,000 元以下
    罰鍰，並追繳欠費，道路交通管理處罰條例第27條第1 項固
    定有明文。惟按法院受理有關交通事件，準用刑事訴訟法之
    規定，道路交通管理處罰條例第89條前段定有明文。又按犯
    罪事實應依證據認定之，無證據不得認定犯罪事實，刑事訴
    訟法第154 條第2 項亦有明定。而刑事訴訟法上所謂認定犯
    罪事實之證據，係指足以認定被告確有犯罪行為之積極證據
    而言，茍積極證據不足為不利於被告事實之認定時，即應為
    有利於被告之認定，更不必有何有利之證據，最高法院分別
    著有29年上字第3105號、30年上字第816 號判例可資參照。
四、經查：
（一）本件異議人於98年10月31日上午9 時51分許，駕駛車牌號
      碼8339-KC 號自用小客車，行經國道高速公路楊梅收費站
      南下第8 車道時，因未申裝電子收費車內設備卻行駛電子
      收費車道，致未依規定繳納通行費，經交通部臺灣區○道
      ○○○路局（下稱高速公路局）製發通行費催繳通知單，
      委託遠通電收公司辦理電子收費業務，異議人逾越上開催
      繳通知單所定之繳費截止期限仍未繳納通行費，經高速公
      路局國道公路警察第二警察隊楊梅分隊以採證照片協助舉
      發，並經內政部警政署國道公路警察局以99年1 月12日公
      警局交字第ZBP044980 號舉發通知單舉發等情，固有上開
      高速公路局委託遠通電收公司辦理電子收費業務送達證書
      、上開舉發通知單、採證照片各1 件在卷可稽。惟查：
  (1)、按汽車所有人名稱、住所等如有變更，應向公路監理機關
      辦理登記，固經道路交通安全規則第23條第1 項所明定，
      然交通部公路局另訂定「公路監理電腦系統車輛車籍及駕
      駛人駕籍增設『通信地址』欄位作業注意事項（97年3 月
      21日修正）」（下稱注意事項），該注意事項第1 點規定
      ：「車主、駕駛人依規定向公路監理機關申領之車輛牌照
      、駕駛執照，係以戶籍住所為登記地址；基於社會現況及
      便民原則，並因應車主、駕駛人需要，於公路監理電腦系
      統車籍及駕籍檔中增列通信地址，以利公路監理機關各項
      通知單之寄達，特訂定本注意事項」；其第3 點規定：「
      申請增設『通信地址』者，可親自或委託他人辦理，亦可
      採通信、傳真、電子信箱及網路等資訊方式，向其車籍、
      駕籍所轄之公路監理機關依式申請」；第5 點規定：「使
      用範圍為各項便民服務之通知事項、汽車燃料使用費繳款
      通知、汽車使用牌照稅繳款通知及監理機關依權責舉發之
      違規通知單、裁決書」；第6 點規定：「公路監理機關受
      理車主、駕駛人申請增設『通信地址』後，應立即登載於
      公路監理電腦系統之車籍及駕籍檔中；爾後各項便民服務
      之通知事項及汽車燃料使用費繳款通知、汽車使用牌照稅
      繳款通知及監理機關依權責舉發之違規通知單、裁決書之
      送達，皆以通信地址寄發」，是以車主或駕駛人一經填寫
      申請書登記增設「通信地址」，公路監理機關即有義務將
      之登載於電腦系統之車籍及駕籍檔中，爾後並依該址送達
      各項相關文書，以達其訂定之符合社會現況及便民之目的
      。又車主既向監理單位申請增設通信地址，監理單位就車
      輛相關事項通知書之送達，除法律另有規定外，均應包含
      在內，警察機關或其他單位就與車輛相關文書之寄送，亦
      應本此通信地址陳報之立法目的為之。
  (2)、再者，行政程序法第72條規定：「送達，於應受送達人之
      住居所、事務所或營業所為之」，行政程序法第74條寄存
      送達之適用，應以「不能依同法第72條及第73條規定為之
      者」為前提。又按高速公路局為辦理電子收費申裝及欠費
      追繳作業，依據公路通行費徵收管理辦法相關規定訂定交
      通部臺灣區○道○○○路局電子收費申裝及欠費追繳作業
      注意事項；車輛不依規定繳納通行費，營運單位之自動收
      費系統應將該用路人車輛之車種、牌照號碼、通行時間、
      地點、行駛方向等予以記錄並照相或錄影存記；營運單位
      應依高速公路局查明之車籍資料，製發「補繳通行費及作
      業處理費通知單」，追繳通行費並加收作業處理費用；前
      項作業處理費用指用路人每次不依規定繳費，所應加收之
      作業處理費用，包含車籍資料查詢費、照片費、帳單列印
      費、掛號郵資費、人工作業處理費及繳款手續費等，由高
      速公路局核定及由營運單位公告之，交通部臺灣區○道○
      ○○路局電子收費申裝及欠費追繳作業注意事項第1 點、
      第13點分別定有明文。
  (3)、查上開高速公路局委託遠通電收公司處理寄送之「高速公
      路通行費催繳通知單」，雖經掛號郵寄異議人位於「臺北
      縣林口鄉○○村○○○路19號5 樓」之戶籍地址，並因未
      獲會晤本人亦無受領文書之同居人、受雇人或應送達處所
      之接收郵件人員，而將該送達文書寄存林口郵局而為送達
      。然查異議人已於98年3 月26日，依上開97年3 月21日修
      正之公路監理電腦系統車輛車籍及駕駛人駕籍增設「通信
      地址」欄位作業注意事項之規定，另以「臺北縣林口鄉○
      ○村○ 鄰○○路5 號」向監理機關以傳真方式申請增設通
      信地址，並經公路監理機關完成登記在案，此有異議人申
      請書之電腦列印本、車牌號碼8339 -KC號汽車異動歷史查
      詢各1 紙在卷可參。是異議人既於車籍地址之外另增設通
      信地址，則可視為其住居所之異動，自不得再對其車籍地
      址或戶籍地址為送達，且異議人既已因依規定陳報新址而
      信賴有關交通監理單位車輛管理通知之送達，亦不宜再令
      其負擔舊址不能送達之不利益，行政機關應就增設之通信
      地址為送達而不能後，始得為其餘送達方式。況異議人並
      非遠通電收公司之申設戶，與遠通電收公司並無契約關係
      ，亦無從向遠通電收公司陳報新址，而依上揭交通部臺灣
      區○道○○○路局電子收費申裝及欠費追繳作業注意事項
      之規定，車輛未依規定繳納通行費時，高速公路局即應向
      監理機關查詢該車輛之車籍相關資料，以供營運單位（即
      遠通電收公司）寄送「通行費催繳通知單」，而揆諸前揭
      法條說明，異議人所申請增設之「通信地址」既已登載於
      公路監理電腦系統之車籍及駕籍檔中，高速公路局即應提
      供上開通信地址供遠通電收公司辦理上開通知單之送達事
      項，而高速公路局卻未提供遠通電收公司正確或充足資料
      之疏失，自不應由異議人負擔。是以，上開「高速公路通
      行費催繳通知單」雖於98年11月25日已辦理寄存送達予異
      議人，然該通知單之寄送地址為異議人登記之車籍地址，
      並未依異議人所增設之通信地址為送達，其送達程序自難
      認合法，自無從遽認異議人有未依規定於補繳期限截止日
      未繳納通行費之違規（參照臺灣高等法院98年度交抗字第
      1572號、98年度交抗字第159 、160 號裁定）。又上開異
      議人應繳納之通行費及作業處理費，業經異議人於99年2
      月9 日繳納完畢，有交通部臺灣區○道○○○路局委託遠
      通電收股份有限公司補繳通行費及作業處理費通知單（遠
      通門市補單）、遠通電收股份有限公司關西門市代收款專
      用繳款證明（顧客聯）各1 紙在卷可考，附此敘明。
（二）至異議人另陳稱其因本件違規行為，業經依道路交通管理
      處罰條例第33條第3 項之規定裁處罰鍰600 元，且已繳納
      完畢，本件即不應一罪多罰、重複裁處云云。惟按所謂「
      一事不再罰」或「一事不二罰」原則，就行政制裁而言，
      係指違法行為人之同一違法行為，亦即其基於單一之決定
      ，或自然意義下之單一行為，違反數個法律；其與通常複
      數之違反行政義務行為，係由於各別之決意或自然意義下
      之複數行為有別，不得以同一事實和同一依據，給予兩次
      以上行政處罰。反之，為達行政「合目的性」之要求，遇
      有數個違反行政義務之行為，應分別處罰，是倘行為人之
      違規行為可得評價為二行為，就各該行政義務違反行為各
      為裁處，尚不致認為逾越必要程度而與比例原則相違（司
      法院大法官會議解釋釋字第503 號解釋意旨暨曾華松大法
      官協同意見書意旨參照）。按汽車行駛高速公路，於駛進
      收費站前，應依標誌指示預為減速慢行，並依規定標誌、
      標線、號誌指示或交通勤務警察指揮順序行駛過站繳費，
      高速公路及快速公路交通管制規則第23條定有明文；又按
      汽車行駛於高速公路、快速公路或設站管制之道路，除道
      路交通管理處罰條例第33條第1 、2 項外，其他違反管制
      規定之行為，處駕駛人600 元以上1,200 元以下罰鍰，道
      路交通管理處罰條例第33條第3 項亦規定甚明。經查：本
      件異議人因未依規定標誌、標線指示過站繳費之違反管制
      高速公路及快速公路交通管制規定之行為，經公路監理機
      關依道路交通管理處罰條例第33條第3 項之規定，裁處異
      議人罰鍰600 元，異議人已於98年12月31日繳納完畢等情
      ，有繳費證明單1 紙在卷可憑，然「未依規定標誌、標線
      指示過站繳費」之行為，與「逾繳費截止期限不依規定繳
      費」之行為，其違反行政義務之態樣不同，前者處罰之目
      的及要件係對於行為人未申裝電子收費設備卻未依規定標
      誌、標線指示於人工收費車道過站繳費，而後者處罰之目
      的及要件係對於行為人應繳納通行費，經通知補繳後卻逾
      期未繳納，是其係實質上之數行為違反數行政義務，上開
      二種違規行為縱經同時處罰，亦無何重複處罰之問題，併
      予敘明。
五、綜上所述，本件「高速公路通行費催繳通知單」既未合法送
    達予異議人，異議人自無從得知繳費截止期限，亦無從期待
    異議人可於繳費截止期限前繳納通行費，故顯無法據此認定
    異議人有於繳費截止期限前未繳納通行費之違規行為，且異
    議人嗣後已於99年2 月9 日繳納完成上開通行費及作業處理
    費，自不得以異議人逾越繳費截止期限未繳納通行費而加以
    處罰異議人，原處分機關未予詳查，遽對異議人為前開裁決
    ，於法即有未合。本件異議為有理由，爰裁定將原處分撤銷
    ，並改諭知異議人不罰。
據上論斷，應依道路交通案件處理辦法第20條前段，裁定如主文
。
中    華    民    國    99    年    4     月    30    日
                  交通法庭    法  官  吳幸娥
以上正本證明與原本無異
如不服本裁定應於送達後5日內向本院提出抗告狀
                              書記官  黃頌棻
中    華    民    國    99    年    4     月    30    日

司法院資訊處製作；財團法人民間司法改革基金會備份。
